【裁判字號】    89,重上,49
【裁判日期】    890607
【裁判案由】    拆除地上物
【裁判全文】
臺灣高等法院臺中分院民事判決          八十九年度重上字第四十九號
      上  訴  人  台中縣烏日鄉第三鄰里自辦市地重劃區重劃會
      法定代理人  甲○○
      訴訟代理人  李宗炎律師
                  方鴻枝律師
      被上訴人    乙○○      .
      訴訟代理人  林春祥律師
右當事人間拆除地上物事件，上訴人對於中華民國八十八年十一月二十三日臺灣臺中
地方法院八十八年訴字第一七一二號第一審判決提起上訴，本院判決如左：
      主      文
上訴駁回。
第二審訴訟費用由上訴人負擔。
      事      實
甲、上訴人方面：
一、聲明：求為判決：
  （一）原判決廢棄。
  （二）被上訴人應將坐落臺中縣烏日鄉二六０—七號（後編為光日段一一五七號）
        土地上，如附圖所示甲部分面積一九一平方公尺、乙部分面積三七平方公尺
        及同段二六０—三號土地上，如附圖所示丙部分面積一六五平方公尺，丁部
        分面積十一平方公尺之地上物拆除，將土地交付上訴人
  （三）願供擔保，請准宣告假執行。
二、陳述：除引用原判決陳述外，補陳：
  （一）對於土地改良物之拆遷，協調不成送請司法機關裁判，係屬會員大會權責之
        一，因此上訴人於第四次會員大會中提案二：「為重劃區內各項異議協調案
        件，有關異議處理結果追認及協調不成時訴請司法機關裁判事項，擬由理事
        會全權處理，毋須送請會員大會審議乙案」，所指之「各項異議協調案件」
        ，即包括土地改良物拆遷事宜，而該提案決議結果為「本案經主席交付大會
        表決同意通過」，即係會員大會將其對於土地改良物所有權人拒不遷移之起
        訴決定權責授權由理事會行使，理事會自可逕行決定訴請司法機關裁判，無
        庸再經由會員大會之審議。
  （二）關於重劃會員大會可否將其部分權責決議授權理事會處理乙節，依主管機關
        台中縣政府及台灣省政府地政處及上訴人等函件內容觀之，係屬合法，並經
        台中縣政府及台灣省地政處核准，司法機關亦肯認其合法性，有台灣高等法
        院台南分院民事判決理由亦可供參酌，再與本案之事實相同之毗鄰土地即台
        中縣烏日鄉○○段第二七二號、二六八號、五四三之一號土地，亦因參與本
        件重劃案件，拒不遷移地上物，經上訴人依相同程序訴請拆除，業經判決確
        定。
  （三）本件參與重劃之全部面積，私有土地為二點七０七公頃，公有土地有四點七
        九四一公頃，為登記土地有０點０００二公頃，被上訴人之土地合計為０點
        一一０九公頃，佔全部參與重劃面積約百分之一點四七而已，參與重劃之所
        有權人有四十一人，未申請重劃之人數有十三人，重劃迄今，完成率已近百
        分之九十七，除少數有爭議外，重劃已近結束階段，為兼顧公益及私益，若
        無法完成重劃，則全區之土地均無法利用，不但對被上訴人，對所有人亦均
        有害，被上訴人僅以其對地上物拆除補償費數額之不滿，即拒絕拆遷，以其
        僅佔百分之一點四七之土地權利，阻礙重劃區內全部土地之驗收，實有權利
        濫用之情形。
  （四）關於拆遷補償費問題，被上訴人應拆除之地上物，經台中地方法院囑託台中
        縣大里地政事務所複丈結果，為四０四平方公尺，而土地改良物即地上物拆
        除補償費之數額，依台中縣政府八十四年十月十三日八四府秘字第二五三０
        八一號令之規定予以查估核定後，為新台幣五十六萬四千零六十元。
三、證據：援用原審立証方法外，並提出重劃計畫書及土地所有權人意見分析表，重
    劃會章程影本、台中縣政府八十七年六月十七日八七府地劃字第一五五七九五號
    函影本、第四次會員大會簽到簿等各一件及民事判決書二件等影本為証。
乙、被上訴人方面：
一、聲明：求為判決：如主文所示。
二、陳述：除引用原判決記載外，補陳：
    市地重劃可增進地方繁榮及土地利用，但涉及私人土地之交換變更及減縮，影響
    人民權益重大，故須遵守嚴格之程序為之，以免頗不公。本件上訴人未經送會
    員大會同意通過，逕以會員大會概括授權理事會之方式，已剝奪會員就個案於法
    定程序中表達意見之權利，是其主張已踐行市地重劃辦法第二十九條第一、三項
    之法定程序訴請裁判，顯與法定程序不符，上訴人訴請拆除地上物非有理由，上
    訴人所提出於第四次會員大會中提案二授權理事會全權處理之決議及台灣省地政
    處八十二年九月十七日八二地二字第五四三二一號函均予獎勵土地所有權人辦理
    市地重劃辦法第二十九條第三項歸定有違，應非可採。再附圖所示甲乙部分地上
    物，為被上訴人搭設鐵架及圍牆，出租訴外人經營汽車商行，被上訴人並未占用
    該土地，若判決被上訴人交還土地，亦無法對承租人為強制執行收回系爭土地，
    上訴人訴請交還土地，亦欠缺權利保護要件。
      理      由
一、按非法人之團體，設有代表人或管理人者，有當事人能力。民事訴訟法第四十條
    第三項定有明文。查本件上訴人係依據平均地權條例第五十八條第一項及獎勵土
    地所有權人辦理市地重劃辦法所組織之重劃會，並經臺中縣政府於八十五年二月
    十二日以八五府地劃字第三九六九四號函核備上訴人成立。依據該辦法第九條各
    款規定，足認上訴人設有代表人及擁有獨立財產，且該辦法第二十九條第二項亦
    許重劃會於一定要件、程序下，訴請法院裁判，足認上訴人係屬民事訴訟法第四
    十條第三項之非法人團體，具有當事人能力，業經原審論明在案，核無不合，先
    予敘明。
二、本件上訴人於原審起訴主張: 台中縣烏日鄉○○段一一五七號土地即原同鄉○○
    段二六０—七號土地，地目田，面積四一二平方公尺，同段二六０—三號土地，
    地目田，面積六九七平方公尺，均為被上訴人所有。此二筆土地均為參加伊重劃
    會之土地。土地重劃後，上揭土地編為雜二十六至三十四號土地，其中雜二十七
    號土地分為被上訴人取得。但有附圖所示之甲、乙、丙、丁之地上物屬被上訴人
    所有，並佔用雜二十六號、雜二十八至三十四號土地，經伊通知被上訴人協調拆
    遷未果，爰依獎勵土地所有權人辦理市地重劃辦法（下稱市地重劃辦法）第二十
    九條第二項之規定，求為被上訴人應拆遷上開地上物並將土地交付予伊之判決。
三、被上訴人則以：因市地重劃可增進地方繁榮及土地利用，但涉及私人土地之交換
    變更及減縮，影響人民權益重大，故須遵守嚴格之程序為之，以免頗不公，上
    訴人未經送會員大會同意通過，逕以會員大會概括授權理事會之方式，已剝奪會
    員就個案於法定程序中表達意見之權利，是其主張已踐行市地重劃辦法第二十九
    條第一、三項之法定程序訴請司法機關裁判，顯與法定程序不符，其訴請拆除伊
    所有之地上物為無據等語，資以抗辯。
四、經查市地重劃辦法第二十九條第一、二項規定「重劃區內應行拆遷之土地改良物
    或墳墓，應予補償；其補償數額，由理事會參照直轄市或縣（市）政府所定土地
    改良物或墳墓拆遷補償標準查定，並提交會員大會通過後辦理。前項應行拆遷之
    土地改良物或墳墓，以妨礙重劃土地分配或工程施工者為限。土地改良物所有權
    人或墓主拒不拆遷時，得由理事會協調；協調不成，送會員大會通過後訴請司法
    機關裁判。」，上訴人主張依上訴人第四次及第六次會員大會之決議及授權，對
    於本重劃區內應行拆遷之土地改良物之協調事宜，應由理事會為之，協調不成時
    ，由理事會決定對於異議者起訴，不必再經會員大會之決議通過，始得為之，固
    據提出該二次決議之會議記錄二份為證。惟按：獎勵土地所有權人辦理市地重劃
    按市地重劃乃依照都市計畫之規劃內容，將適當範圍內之土地就原有位置予以重
    新交換重整，並由土地所有權人共同負擔公共設施用地及重劃費用。又依據平均
    地權條例第五十八條第二項規定，重劃會辦理市地重劃時，只需重劃區內私有土
    地所有權人半數以上，而其所有土地面積超過重劃區私有土地總面積半數以上之
    同意，經主管機關核准後即可實施。易言之，市地重劃對於反對重劃者之私有財
    產權而言，無異具有強制性干涉性質，故正當的事前行政程序乃私有財產權利保
    障的基本門檻，正當的事前行政程序並兼具有提昇行政效能之功能。前開辦法規
    定重劃會需與土地改良物所有人協調，協調不成，需經會員大會同意後訴請司法
    機關裁判，且依該辦法第三條之規定：自辦市地重劃，應依本辦法之規定組織重
    劃會，前項重劃會，係以自辦市地重劃區內全體土地所有權人為會員，設立時應
    冠以市政重劃區之名稱。此乃市地重劃特別之行政程序設計，並為市地重劃對於
    私有財產所有權人之程序保障，並由重劃區內全體土地所有權人為會員，每人均
    應參與，俾將人民權益可能所受損害降至最低。本件上訴人主張會員大會業已概
    括授權予理事會，准許理事會於與拒絕拆遷地上改良物所有人協調不成時，即得
    逕行起訴，無須再經會員大會通過，此概括授權，核與前揭辦法之明文規定應遵
    守之程序相左，並侵害被上訴人就個案於法定程序中表達意見之權利，是上訴人
    之主張，難謂適法。
五、至上訴人所提台灣省政府地政處八十二年九月十七日八二地二字第五四三二一號
    函（本院卷四十頁）雖載：查勵土地所有權人辦理市地重劃辦法第十一條第二
    項第一款規定之會員大會之權責，因均涉及重劃區土地所有權人權益，故均應提
    會員大會審議通過後再據以執行，本案會員大會決議授權由理監事會代為執行，
    有關業務，依照上開辦法第十二條第一項第一款及第十三條第一項之規定，並無
    不合之處等語。然查獎勵土地所有權人辦理市地重劃辦法係內政部依據平均地權
    條例第五十八條第一項規定之授權而訂定，故除其訂定有與母法相違背外，依該
    辦法所組織之重劃會，自有依該辦法所為各次規定為從事、遵循之義務。該辦法
    第二十九條第二項既明文規定，應行拆遷之土地改良物或墳墓，所有權人或墓主
    拒不拆遷，協調不成時，由理事會送會員大會通過後訴請司法機關裁判，上訴人
    之重劃會自應依該規定之程序辦理。因此，該辦法第十二條第一項第一款所謂，
    理事會有召開會員大會並執行其決議之權責」之規定，應係指該辦法未有明文規
    定之事項，始得由會員大會決議授權由理事會執行，並非表示會員大會可不顧該
    辦法第二十九條有關拆遷補償及協調不成訴請司法機關裁判之一定程序之規定，
    予以變更，而概括由會員大會決定授權由理事會代為執行此重大事項。否則，無
    異倒果為因，不無迴避該條規定之目的，是上開台灣省政府地政處之函釋不能作
    為有利於上訴人之証明。另上訴人提出之伊重劃會之章程第八條及第十一條亦有
    為理事會執行會員大會授權事項之規定，應作同此解釋，仍不得違背上開辦法第
    二十九條之規定，方有拘束被上訴人即會員之效力。再上訴人另行提出之台灣台
    中地方法院八十八年度訴字第一七一一號及台灣高等法院台南分院八十八年度上
    字第四九六號判決，雖此二判決與本件情形類似，且理由論述與上訴人上述主張
    相同，但此二個案見解並無拘束本院之效力，均併說明。
六、從而，原判決以上訴人未踐行市地重劃辦法第二十九條第一項、第三項規定之程
    序而訴請法院裁判，顯與法定程序不符而為上訴人敗訴之判決，及駁回其假執行
    之聲請，並無不合。上訴意旨指摘原判決不當，求予廢棄改判，為無理由，應予
    駁回。
七、本件事證已臻明確，兩造其餘主張及攻擊防禦方法，就判決結果已不生影響，故
    不予一一論列，併此明。
據上論結：本件上訴為無理由，依民事訴訟法第四百四十九條第一項、第七十八條，
判決如主文。
中      華      民      國    八十九    年      六      月      七      日
~B1民事第五庭審判長法  官  陳滿賢
~B2                法  官  林松虎
~B3                法  官  許武
右為正本係照原本作成。
如對本判決上訴，須於收受判決送達後二十日內向本院提出上訴書狀，其未表明上訴
理由者，應於上訴後二十日內向本院提出上訴理由書（須按他造人數附具繕本），並
繳納送達用雙掛號郵票拾份（每份拾肆元）。
上訴時應提出委任律師或具有律師資格之人之委任狀；委任有律師資格者，另應附具
律師及格證書及釋明委任人與受任人有民事訴訟法第四百六十六條之一第一項但書或
第二項（詳附註）所定關係之釋明文書影本。
~B                 書記官  李妍嬅
中      華      民      國    八十九    年      六      月      九      日
附註：
民事訴訟法第四百六十六條之一（第一項、第二項）
對於第二審判決上訴，上訴人應委任律師為訴訟代理人。但上訴人或其法定代理人具
有律師資格者，不在此限。
上訴人之配偶、三親等內之血親、二親等內之姻親，或上訴人為法人、中央或地方機
關時，其所屬專任人員具有律師資格並經法院認為適當者，亦得為第三審訴訟代理人
。
                                                                        Ｉ


司法院資訊處製作；財團法人民間司法改革基金會備份。
